【裁判字號】    98,台上,4127
【裁判日期】    980723
【裁判案由】    違反毒品危害防制條例
【裁判全文】
最高法院刑事判決            九十八年度台上字第四一二七號
上  訴  人  甲○○
上列上訴人因違反毒品危害防制條例案件，不服台灣高等法院高
雄分院中華民國九十八年五月七日第二審更審判決（九十七年度
重上更(四)字第七九號，起訴案號：台灣高雄地方法院檢察署九十
三年度偵字第一一三四三、一一三四四、一一六二八號），提起
上訴，本院判決如下：
    主  文
原判決撤銷，發回台灣高等法院高雄分院。
    理  由
本件原判決認定上訴人甲○○有其事實欄所載之販賣第一級毒品
海洛因犯行，因而撤銷第一審科刑之判決，改判仍依行為時連續
犯關係論上訴人以共同連續販賣第一級毒品罪，量處有期徒刑十
五年，褫奪公權八年，並諭知相關之從刑；固非無見。
惟查：(一)、證據雖已調查，若尚有其他必要證據未予調查，致事
實未臻明瞭者，即與未經調查無異，如遽行判決，仍難謂無應於
審判期日調查之證據而未予調查之違法。本件檢察官起訴意旨指
上訴人與陳志惠（業經原審法院判刑確定）及綽號「武鎮」之成
年男子（下稱「陳武鎮」）共同基於概括犯意聯絡，共組走私、
販毒集團，其分擔模式為由陳武鎮在大陸地區負責買受海洛因後
，利用不詳姓名之人搭飛機夾帶闖關入境台灣，先由陳志惠負責
接貨及送貨交易，然後再由上訴人負責尋找買主及指示聯絡交易
地點並收取貨款等情；認上訴人除涉犯毒品危害防制條例第四條
第一項之販賣第一級毒品罪嫌以外，又涉犯同條項之運輸第一級
毒品及懲治走私條例第二條第一項之走私罪嫌。原判決雖以上訴
人否認參與陳武鎮走私及運輸海洛因進口之犯行，且上訴人僅參
與聯絡交易時間、地點及收取價金等販賣毒品之行為，而證人陳
志惠於偵查中亦證稱：上訴人不知道「空中飛人」（即受陳武鎮
指示夾帶毒品搭機闖關入境之人）何時會進來，須俟「空中飛人
」抵達後才會通知伊，伊再告訴上訴人等語，復無證據證明上訴
人與陳武鎮之間具有走私及運輸毒品之犯意聯絡，或參與實行此
部分犯罪構成要件之行為，因認不能證明上訴人有走私及運輸海
洛因之犯行，而就上訴人被訴此部分罪嫌不另為無罪之諭知（見
原判決第十二頁第十行至第十三頁第九行）。然查，上訴人於民
國九十八年二月二十七日原審行準備程序時陳稱：「我對於鈞院
更(三)審的判決所認定的事實要做認罪答辯」等語（見原審卷第一
九○頁）。而原法院上更(三)審判決係認定上訴人有公訴意旨所指
走私、運輸及販賣海洛因犯行，並認其所為，成立毒品危害防制
條例第四條第一項運輸第一級毒品、販賣第一級毒品及懲治走私
條例第二條第一項之走私罪，有該判決正本附卷可稽（見原法院
上更(三)審卷第七十四至九十五頁）。且上訴人於原審審判期日復
陳稱：「我已經全部認罪，包括走私、運輸、販賣第一級毒品」
等語（見原審卷第二二一頁）。依上訴人此項陳述，似已自白有
公訴意旨所指之「走私」及「運輸」第一級毒品犯行。原判決理
由謂上訴人堅決否認參與陳武鎮走私及運輸海洛因進口之犯行云
云，顯與上訴人在原審所陳不符，難謂無證據上理由矛盾之違誤
。究竟上訴人在原審上述自白是否與事實相符？若非實情，其何
以竟作此自白？原因何在？以上疑點攸關上訴人有無與陳武鎮共
犯走私及運輸海洛因之犯行，猶有詳加究明釐清之必要。原審對
此未加以調查釐清，遽謂上訴人於原審堅決否認有走私及運輸海
洛因之犯行，而就此部分不另為無罪之諭知，自有應於審判期日
調查之證據而未予調查之違法。(二)、原判決採用上訴人所使用門
號0000000000行動電話之「雙向通聯查詢資料」，及
第一審勘驗監聽錄音帶之「勘驗筆錄」，作為上訴人犯罪之證據
（見原判決第六頁第十五至十八行）。但並未說明上述「雙向通
聯查詢資料」及「勘驗筆錄」之內容為何，暨該內容如何與認定
上訴人販賣海洛因毒品犯罪有關，而得以作為其犯罪之證據，其
理由尚嫌不備。又原判決理由說明：上訴人係因受陳武鎮之請託
而參與販賣第一級毒品犯行，所參與販賣毒品犯行僅有三次，且
所參與者僅係聯絡交易時間地點及代「主謀者陳武鎮」收取價金
之工作，犯罪情節尚難與大盤或中盤毒梟者相提併論，即令處以
最低刑度即無期徒刑而禁錮終身，仍有致情法失平之處，誠屬情
輕法重，其犯罪情狀尚非全然無可憫恕，爰依刑法第五十九條規
定減輕其刑云云（見原判決第十頁第四至十行）。然本件共同正
犯陳志惠及其選任辯護人於原法院第一次上訴審行準備程序時陳
稱：「被告（指陳志惠）與沈奇龍被甲○○（即上訴人）控制，
甲○○才是犯罪主謀」云云（見原法院九十三年度重訴字第七六
號卷(一)第一五五頁），依其所述，似指上訴人為本件販賣毒品犯
罪之「主謀」。原判決理由謂上訴人並非本件犯罪主謀，僅係「
代主謀者陳武鎮」聯絡交易毒品及收取價金，似與陳志惠所述不
符，究竟實情如何？陳志惠所述是否可信？此與上訴人犯罪情節
輕重暨得否依刑法第五十九條規定酌減其刑有關，原審未一併調
查釐清，亦嫌調查未盡。(三)、共同正犯犯罪所得之財物為新台幣
時，因係合併計算，且於全部或一部不能沒收時以其財產抵償之
，為避免執行時發生重複沒收、抵償之情形，故各共同正犯之間
係採連帶沒收主義，於裁判時應諭知被告共同犯罪所得之財物應
與其他共同正犯連帶沒收之，如全部或一部不能沒收時，應以其
等之財產連帶抵償之。原判決認定上訴人與陳志惠、陳武鎮及某
不詳姓名之人共同販賣海洛因所得財物合計新台幣（下同）三百
十五萬元。倘若無訛，則應於主文諭知「甲○○（即上訴人）與
陳志惠、陳武鎮及某不詳姓名之人共同販賣毒品所得財物三百十
五萬元應連帶沒收之，如全部或一部不能沒收時，應以其等之財
產『連帶』抵償之」。然原判決主文謹諭知將上訴人與陳志惠、
陳武鎮及不詳姓名之人共同販賣毒品所得財物三百十五萬元連帶
沒收之，如全部或一部不能沒收時，以其等財產抵償之，並未依
據前述共犯連帶之法理諭知「連帶抵償」，於法尚有未合。以上
或為上訴意旨所指摘，或為本院得依職權調查之事項，應認仍有
撤銷原判決發回更審之原因。
據上論結，應依刑事訴訟法第三百九十七條、第四百零一條，判
決如主文。
中    華    民    國  九十八  年    七    月  二十三  日
                      最高法院刑事第八庭
                          審判長法官  洪  文  章
                                法官  王  居  財
                                法官  郭  毓  洲
                                法官  黃  梅  月
                                法官  邱  同  印
      本件正本證明與原本無異
                                      書  記  官
中    華    民    國  九十八  年    七    月  二十七  日
                                                      Ｑ


司法院資訊處製作；財團法人民間司法改革基金會備份。
